臺灣新竹地方法院民事判決　九十二年度訴字第六六三號
　　原　　　告　戊○○
　　　　　　　　丁○○
　　訴訟代理人　己○○○
　　被　　　告　甲○○
　　訴訟代理人　曾肇昌律師
右當事人間租佃爭議事件，本院於民國九十三年四月六日言詞辯論終結，判決如左：
    主    文
確認原告與被告間就如附表所示關西鎮湖字第三九號耕地租約之租賃關係不存在。
被告應將如附表所示七筆土地返還予原告。
訴訟費用由被告負擔。
    事    實
甲、原告方面：
一、聲明：如主文所示。
二、陳述：
（一）緣兩造間就附表所示之土地訂有耕地租約，按承租人應自任耕作，並不得將耕
      地全部或一部轉租於他人，承租人違反前項規定時，原訂租約無效，得由出租
      人收回自行耕種或另行出租；地租積欠達兩年之總額時，得於租佃期限未屆滿
      前終止租約，耕地三七五減租條例第十六條第一項、第十七條第一項第三款分
      別定有明文。查原告將如附表所示之七筆土地出租予被告，被告竟於前開承租
      土地上興建豬舍，嗣後又將豬舍違法轉租予訴外人陳康華，違反上開承租人應
      自任耕作，不得將耕地轉租他人之規定，兩造租約應已無效；另被告民國七十
      二、七十三年間未繳交租金，迄今已積欠達二年之租金，原告以新竹縣政府之
      調處為本件終止租約之意思表示，則兩造租約亦因已終止而不復存在，被告應
      將上開耕地返還，由原告收回自行耕種；爰依前揭規定請求確認兩造間就如附
      表所示關西鎮湖字第三十九號耕地租約之租賃關係不存在，被告應返還如附表
      所示之七筆土地予原告等語。
（二）否認被告辯稱於系爭土地上搭建豬舍係得原告之母劉呂阿勉同意之事實，被告
      應舉證以實其說。另被告於七十二、七十三年積欠二年租金後，至第三年原告
      要與被告結算時，被告僅願意繳納第三年之租金，當時原告拒絕被告僅繳第三
      年之租金，被告則將第三年之租金提存法院，而被告確有積欠二年租金之事實
      ，原告亦有向其催繳。
三、證據：提出養豬場增資同意書、豬舍退讓買賣契約書、豬舍用地租金表、廢（污
    ）水處理及排放許可各一份、新竹縣關西鎮公所函文三件、照片六張等為證。
乙、被告方面：
一、聲明：原告之訴駁回。
二、陳述：
（一）查被告於六十八年間，經由原告戊○○之母劉呂阿勉同意，而於承租土地上搭
      建豬舍，自行養豬，豬舍以外之其他土地仍然從事耕作，被告當時係因養豬技
      術不良而請教養豬專家即訴外人陳康華從事技術指導以提昇養豬技術，陳康華
      雖有出資但雙方並非合夥關係，嗣被告為辦理離牧領取政府之補償金而於七十
      四年間與陳康華簽訂豬舍退讓買賣契約書。
（二）按當事人互相表示意思一致者，無論其為明示或默示，契約即為成立，民法第
      一百五十三條第一項定有明文，且契約之成立非以訂立書面為必要，查被告確
      於六十八年間得到原告戊○○之母親口同意而搭建豬舍以增加收益並非違規使
      用，且當時系爭土地上有茶園耕作，原告之母時常至耕地從事除草、採茶等工
      作，若被告未取得其同意，原告之母豈有不阻止搭建並依法申請調處之理，另
      明湖至東光之農路，在台三線未改道前原係一羊腸小徑，後由前里長徐武光爭
      取開闢寬約三公尺、長約五公尺之農路，途中有經過被告承租之耕地，經兩造
      同意舖設長約數百公尺水泥路面以作農路，被告為公益起見亦未要求原告減租
      ，又原告之母約於七十五年間過世，嗣由原告戊○○繼承其母成為系爭租約之
      出租人迄今已近二十年之期間，原告亦時常至茶園工作且知悉豬舍存在之事實
      ，惟原告從未就此提出異議，即應有默示同意，而原告戊○○於九十年間欲將
      部分出租之土地贈與其子即原告丁○○，經公所農業單位勘查後，因豬舍未申
      請而認有違規使用耕地，是以原告無法取得農地農用證明而辦理土地移轉登記
      予其子，惟被告現已將豬舍拆除並回復耕作應無阻於原告前開贈與之事。
（三）按耕地租佃期間，不得少於六年，其原約定租期超過六年者，依其原約定；耕
      地租約期滿時，有左列情形之一者，出租人不得收回自耕：１、出租人不能自
      任耕作者。２、出租人所有收益足以維持一家生活者。３、出租人因收回耕地
      ，致承租人失其家庭生活依據者，耕地三七五減租條例第五條、第十九條分別
      定有明文，故若耕地租約屆滿，地主亦不得任意主張收回自耕，仍需符合上開
      第十九條之規定；次按，租賃期限屆滿後，承租人仍為租賃物之使用收益，而
      出租人不即表示反對之意思者，視為以不定期限繼續契約，民法第四百五十一
      條定有明文，本件被告蓋豬舍養豬，經原告戊○○之母同意，故於六、七十年
      間養豬至結束該事業，原告戊○○之母均無異議，自六十八年迄今將近二十年
      間，已歷經六年換約數次，原告戊○○於七十五年間繼承後，也將近二十年，
      縱認二十年前被告有養豬之事，惟兩造續租二十年來，均無異議，原告自不得
      以二十年前被告養豬為藉口，作為收回自耕之事由，而僅能以現今被告於耕地
      耕作情形有無違規為斷，而目前原告並無收回自耕之法定要件，其所訴應無理
      由。
（四）又按土地法第一百零八條規定承租人縱經出租人承諾，仍不得將耕地全部或一
      部轉租於他人，旨在防杜承租人將承租耕地轉租他人從中漁利，致加重次承租
      人之負擔，並使租賃關係趨於複雜，苟出租人於轉租情事發生後，逕向次承租
      人收受租金，是該次承租人即變為新承租人，已無任何人從中漁利加重負擔，
      及使租賃關係趨於複雜之可言，況出租人收回後如無自耕能力，要不能不出於
      繼續出租他人之一途，準此，似難謂出租人與次承租人間成立新的租賃關係，
      亦在土地法第一百零八條規定禁止之列，最高法院五十二年度台上字第一一六
      號判例意旨可資參照。查本件系爭耕地之租約，原始之出租人與承租人係劉煥
      堂與彭妹發，而彭妹發承租期間係自三十八年一月一日起至四十年十二月三十
      一日止共三年，其後每六年更換租約一次，至今多次換約，原租約當事人亦變
      更多次，其間既未有異見，其後因原告主張被告係違法搭建豬舍，被告已將豬
      舍拆除並恢復耕作，又被告一家老小均需依靠耕作此租地維生，原告竟於豬舍
      興建二十餘年後藉被告曾將部分耕地養豬不自任工作為由主張租約無效，係違
      反耕地三七五減租條例第十九條第三款之規定及民法第一百四十八條之誠信原
      則，顯不足採。
（五）關於原告主張被告積欠兩年之租金部分，被告否認，且按耕地三七五減租條例
      第十七條第一項第三款規定地租積欠達兩年之總額時得終止租約，惟前提係出
      租人應先催告承租人繳租，而被告從未接獲原告任何關於繳租之催告，又按租
      金之各期給付請求權，因五年間不行使而消滅，民法第一百二十六條定有明文
      ，縱被告有未繳租之事實原告之請求權亦已罹於時效，是以原告主張被告欠租
      而為終止租約，於法不合。
丙、本院依職權向新竹縣政府函調本件關西鎮湖字第三十九號耕地租約之相關資料。
　　理　  由
甲、程序方面：
一、按出租人與承租人間因耕地租佃發生爭議時，應由當地鄉（鎮、市、區）公所耕
    地租佃委員會調解；調解不成立者，應由直轄市或縣（市）政府耕地租佃委員會
    移送該管司法機關，司法機關應即迅予處理，並免收裁判費用。前項爭議案件非
    經調解、調處，不得起訴，為耕地三七五減租條例第二十六條第一項、第二項前
    段所明定。查本件兩造間因如附表所示之系爭二０四、二０九、二一二、二一三
    、二一三之一（由二一三地號分割而增加）、二一四、二一五地號等七筆耕地三
    七五耕地租約是否存在或有終止事由發生，業經新竹縣關西鎮公所調解及新竹縣
    政府調處均而不成立，有關西鎮公所耕地租佃委員會調解程序筆錄、新竹縣政府
    耕地租佃委員會調處程序筆錄等資料附卷可稽，嗣經新竹縣政府將全部事件移送
    本院處理，並經原告提起訴訟，業已符合上開要件，應予准許，合先敘明。
二、又原告於判決確定前，得撤回訴之全部或一部，但被告已為本案之言詞辯論者，
    應得其同意，訴之撤回，被告未於期日到場，自筆錄送達之日起十日內未提出異
    議者，視為同意撤回，民事訴訟法第二百六十二條第一、四項定有明文。查本件
    原告原起訴甲○○、丙○○及乙○○三人，其後於言詞辯論期日以言詞撤回對丙○○、乙○○之起訴，並得在場且已為本案言詞辯論之乙○○同意，丙○○則未
    到場表示意見，惟其未於收受前開撤回起訴之言詞辯論筆錄十日內提出異議，應
    視為同意撤回等情，有本院九十二年十二月十二日言詞辯論筆錄、送達證書在卷
    可查，依前開規定，核無不合，應予准許。
乙、實體部分：
一、原告主張其所有如附表所示之土地與被告訂有耕地租約，原告之母劉呂阿勉並未
    同意被告於承租土地上搭蓋豬舍，被告竟於前開承租土地上興建豬舍，且將豬舍
    違法轉租予訴外人陳康華，違反承租人應自任耕作，不得將耕地轉租他人之規定
    ，兩造租約應已無效；另被告於七十二、七十三年間未繳交租金，迄今已積欠達
    二年之租金，有終止租約之事由發生，原告亦已為終止租約之意思表示，則兩造
    租約已不存在，故請求確認租賃關係不存在，並請求被告返還系爭土地等語被告
    應將上開耕地返還，由原告收回自行耕種等語。被告不否認於六十八年間在系爭
    耕地上蓋有豬舍，惟辯稱係經原告戊○○之母劉呂阿勉同意，二十餘年來均無反
    對之意思表示，被告未將耕地違法轉租訴外人陳康華，係因被告養豬技術不佳，
    請教養豬專家陳康華，並未與陳康華合夥養豬，且被告等在原告繼承上開耕地後
    有異議時，亦已立即將豬舍除去並恢復耕作，而被告一家老小均需依靠耕作此租
    地維生，原告於豬舍興建二十餘年後藉被告曾將部分耕地養豬不自任工作為由，
    主張租約無效，係違反耕地三七五減租條例第十九條第三款之規定及民法第一百
    四十八條之誠信原則，另否認有於七十二、三年間欠繳租金，原告應舉證證明，
    且縱有欠繳情事，原告之請求權亦因五年間不行使而罹於時效，是以原告主張被
    告欠租而為終止租約，於法不合等語置辯。
三、兩造不爭執事項；
（一）就新竹縣關西鎮公所九十二年十一月七日關鎮民字第０九二００一三０四六號
      函暨所附系爭新竹縣關西鎮湖字第三九號私有耕地租約形式之真正。
（二）就「養豬場增資同意書」、「豬舍退讓買賣契約書」（附於本院卷第十九至二
      六頁）係被告親自簽名或蓋章之事實。
（三）就「廢（污）水處理及排放許可」（附於本院卷第三一頁）形式之真正。
（四）被告有於六十八年間在系爭耕地上搭建豬舍之事實。
四、兩造爭點經整後為：
（一）被告於六十八年間在系爭耕地上搭建豬舍養豬之行為，及就前開豬舍與訴外人
      陳康華為合作或約定之行為，是否構成耕地三七五減租條例第十六條第一項之
      「不自任耕作」、「將耕地全部或一部轉租於他人」之事由？
（二）被告有無欠租達二年總額之情事，而構成同條例第十七條第一項第三款得終止
      租約之事由？原告是否合法終止兩造之租約？
（三）被告應否返還其所承租如附表所示之七筆土地予原告？
五、按當事人主張有利己之事實者，就其事實有舉證之責任，民事訴訟法第二百七十
    七條前段定有明文；原告主張被告有不自任耕作及將耕地轉租於他人之事實，業
    據其提出其上有被告簽名、蓋章之「養豬場增資同意書」、「豬舍退讓買賣契約
    書」、「廢（污）水處理及排放許可」各一紙及照片數幀等為證，被告固不否認
    照片係系爭耕地豬舍之照片，惟辯稱係經原告戊○○之母同意，且現已拆除，而
    「養豬場增資同意書」、「豬舍退讓買賣契約書」係因當時請教養豬專家陳康華
    為技術指導，嗣為辦離牧領取政府補償金而有上開同意書及契約書，並非轉租於
    陳康華云云。經查：
（一）本件於三十八年間由兩造被繼承人所訂立之如附表所示之原始系爭租約，其正
      產物種類為「谷」，收獲總量為一一六三八台斤，租額依耕期分別為二六００
      、一七六四台斤，合計為四三六四台斤，為上開收獲總量之千分之三七五等情
      ，有新竹縣關西鎮公所九十二年十一月七日關鎮民字第０九二００一三０四六
      號函附之租約在卷可查（參第五六頁）；再觀其後於八十三年間系爭租約變更
      登記之租約附表，其上之記載亦如前述，租額為四三六四台斤正產物之租谷一
      節，亦有同上開函所附之租約附表在卷可參（參第五五頁），而該豬舍客觀觀
      之亦非何對於承租耕地增加「耕地生產力」或「耕作便利」之「特別改良」，
　　　且觀其上有被告蓋章之「養豬場增資同意書」（參第十九至二二頁），其上記
　　　載略有：本養豬場原起造人佃農甲○○，於民國六十五年間在關西湖肚段二０
　　　九、二一二、二一四地號地上建造本養豬場，經營養豬事業：：等語，益證被
　　　告在系爭耕地上從事非種植農作物之行為，況被告亦自認搭蓋豬舍係用以養豬
　　　，則基於上述，系爭耕地之農作物正產品既係谷物，被告在耕地上搭建豬舍養
　　　豬，顯不同於在耕地種植農作物之行為，其逕將耕地變更為畜牧使用，並且興
　　　建畜牧用之相關設施即豬舍，致變更耕地原有性質，應認被告在承租耕地上搭
　　　建豬舍養豬之行為，已違反耕地三七五減租條例第十六條第一項「承租人應自
　　　任耕作」之規定。
（二）再觀上開被告與訴外人陳康華訂立之「養豬場增資同意書」（參第十九至二二
      頁），其上記載除上述外，略有：「甲○○（甲方）：：經營養豬事業，今因
      養豬專業技術需要，願與增資人陳康華先生（乙方）為共同經營人，今甲乙雙
      方協意（應為「議」之誤）條文如左：甲方以原起造之養豬場為資金與乙方共
      同經營，今後如有修理豬舍與內部設備，增養種豬之增加資金一切由乙方負責
      支付；甲方同意養豬場所有管理改進飼養方式和養豬場內部設備修繕及參加政
      府輔導養豬講習等一切事務，均由乙方負責處理；乙方支出增資之資金全由飼
      養豬隻出售時抵扣之；甲乙雙方同意將養豬場定名為乙方負責人之陳康華養豬
      場，接受政府輔導講習與受領補助等一切事務，如增養減養申請養豬場之登記
      及停養離牧之一切行政手續辦理全由乙方負責申請之；乙方申請離牧時，養豬
      場地上物之拆除清理甲方同意放棄地上物一切保留權利，以便乙方清除之，俟
      養豬場拆除清理完畢時，乙方必須無條件歸還養豬場之地上使用權予甲方：：
      中華民國七十二年十一月二十七日」等語，查其內雖記載被告與訴外人陳康華
      為養豬場「共同經營人」之文字，惟就被告方面而言，其與陳康華之出資比例
      各為若干？其應負責何部分之業務？及其所能分得之利潤為何等事項，該同意
      書卻均付之闕如，觀其內容，應係被告將耕地上之豬舍及該豬舍坐落之部分系
      爭耕地之使用權讓與訴外人陳康華，以便陳康華得用以養豬，故其二人約定將
      來陳康華辦理離牧時，應將養豬場拆除清理完畢，並將養豬場之地上使用權交
      還被告等語，是該紙約定雖名曰「養豬場增資同意書」，實即為被告與陳康華
      間就被告將其搭蓋之豬舍交由陳康華使用之約定；惟，承租人應自任耕作已如
      前述，被告在耕地上未為耕作行為，而搭蓋一豬舍，又將該豬舍使用權交由他
      人，使他人在應種植農作物之耕地上從事非種植農作物之行為，雖該「養租場
      增資同意書」之內容中無法看出被告將豬舍使用權交由訴外人陳康華使用之對
      價為何，亦無法自該紙同意書中將被告與陳康華間就豬舍及坐落之耕地之使用
      關係定性為租賃、使用借貸或合夥關係（應係租賃關係，詳下項所述），惟均
      不影響被告上開行為亦違反耕地三七五減租條例第十六條第一項「承租人應自
      任耕作」之規定。
（三）另觀被告親簽、與訴外人陳康華訂立之「豬舍退讓買賣契約書」（參第二三至
      二五頁），其上記載略以：「：：買主陳康華（甲方），賣主甲○○（乙方）
      ，因本豬舍欲由個人管理方便起見，由甲方繼續經營，乙方願將本人之豬舍全
      部以新台幣（下同）伍拾萬元正賣給甲方，交款日期限一個月一次交清（交款
      日期74.6.21），有關沼氣瓦斯使用部分，甲方願以三分之一之數量提供乙方
      使用，三分之二數量甲方自己使用，雙方各不得異議：：：」等語，對照該契
      約書後附之「豬舍用地租金表」（參第二五頁），其上記載有「租期每年舊曆
      年底」、「付租金人　陳康華」、「收款（應漏「人」字未印入）　彭仁（應
      漏「登」字未印入）」等項目，各項下有自七十二年起至八十七年間、以每年
      租金「一二００台斤蓬谷時價」之支付金額數目記錄等情，應認係被告將其所
      搭建之豬舍讓與訴外人陳康華外，並使陳康華支付該豬舍坐落處耕地之租金，
      被告將其應自任耕作之部分承租耕地，其上蓋豬舍後，再將豬舍轉賣陳康華，
      並向陳康華收取該豬舍用地之租金，則被告上開行為顯係將耕地之一部轉租他
      人，而違反耕地三七五減租條例第十六條第一項後段「承租人不得將耕地全部
      或一部轉租他人」之規定。
（四）被告辯稱「養豬場增資同意書」、「豬舍退讓買賣契約書」係因當時請教養豬
      專家陳康華為技術指導，嗣為辦理離牧領取政府補償金而有上開同意書及契約
      書，並非轉租於陳康華云云；惟查，遍觀「養豬場增資同意書」全文，無法覓
      得有關養豬「技術指導」之字樣，且該紙同意書內容除提及豬舍由被告提供外
      ，其餘就養豬資金之提供、豬舍內部設備之修繕、種豬增養之資金及所有政府
      輔導講習與受領補助等一切事項，均由陳康華負責，被告顯置身於養豬事業之
      外，完全無法看出被告係「借重專家陳康華之養豬專業」以「提昇養豬技術」
      ；再者，另紙「豬舍退讓買賣契約書」更直接明文因該豬舍欲由陳康華個人管
      理方便起見，而由被告以五十萬元將該豬舍賣予陳康華等語，且自其後之「豬
      舍用地租金表」中亦可看出陳康華為付租金人，被告為收款人等情，是被告確
      係將耕地之一部轉租予陳康華並收取租金；被告辯稱係為辦理離牧領取補償金
      ，故有上開同意書及契約書云云，惟若真係如此，被告大可逕行出具一紙同意
      辦理離牧之同意書即可，何需畫蛇添足地寫明其與陳康華間就豬舍使用或讓與
      之權利義務關係？又何需後附一紙「豬舍用地租金表」，暴露出自己將耕地轉
      租他人而收取租金之事實？又，依被告不爭執之「廢（污）水處理及排放許可
      」（參第三一頁），其上註明「陳康華養豬場」排放污水之有效期間自八十四
      年十月二十一日起至八十九年十月二十日止之記載，對照上開「養豬場增資同
      意書」係在七十二年間簽訂，及「豬舍用地租金表」中陳康華繳納租金自七十
      二年起至八十七年間止之記載觀之，訴外人陳康華與被告間就系爭豬舍坐落耕
      地之租賃關係長達有十五年，被告十五年來收取陳康華就豬舍用地之耕地租金
      ，顯非如其所辯僅係「借重陳康華養豬技術」云云，縱若真欲提昇養豬技術，
      亦非將養豬事業包括豬舍、豬隻、設備、利潤等事項全盤交由陳康華操縱，甚
      至與「提昇養豬技術」有重大關係之政府輔導講習，被告也不參與，而約定由
      陳康華負責，如此被告又如何「提昇」其養豬技術？是被告空言辯稱未轉租他
      人云云，難以採信。
（五）被告另辯稱其於系爭耕地上搭建豬舍係經原告戊○○之母劉呂阿勉同意而為之
      ，且原告之母時常至耕地從事除草、採茶等工作，若未取得其母同意，其母豈
      有不阻止搭建並依法申請調處之理，且原告繼承成為系爭租約之出租人迄今已
      近二十年之期間，原告亦時常至茶園工作且知悉豬舍存在，惟從未異議，原告
      自不得以二十年前被告養豬為藉口，作為收回自耕之事由，僅能以現今被告於
      耕地耕作情形有無違規為斷，否則有違誠信原則云云；惟查：
    １、按承租人縱經出租人承諾，仍不得將耕地全部或一部轉租於他人，為土地法
        第一百零八條所明定，此項規定，於耕地三七五減租條例施行後之耕地租佃
        亦適用之，且所謂轉租並不以圖利為要件，苟有不自任耕作，而以耕地一部
        或全部轉租之事實，縱非圖利亦足以構成終止租約之原因，有最高法院四十
        九年台上字第七六六號判決可參（原為判例，此則判例於九十二年二月十八
        日經最高法院九十二年度第三次民事庭會議決議廢止，並於九十二年三月二
        十四日由最高法院依據最高法院判例選編及變更實施要點第九點規定以（九
        二）台資字第○○一五四號公告之。廢止理由：依耕地三七五減租條例第十
        六條第二項規定，將耕地全部或一部轉租於他人者，原訂租約無效，本則判
        例認足以構成終止租約之原因，立論不當。惟此判決意旨於本訴訟事件中，
        其中心意旨精神並未改變，僅其法律效果立論錯誤，是若有上開事由者，應
        構成租約無效之原因，而非構成終止租約之原因，本判決仍參卓該判決意旨
        之精神，合先敘明）。
　　２、被告自認有於六十八年間在系爭耕地上搭建豬舍之事實，惟辯稱係經過原告
        戊○○之母劉呂阿勉同意後而為之，且現已拆除云云，依上開說明，被告應
        就其搭建豬舍係經出租人承諾之有利於己之事實舉證以實其說，惟被告始終
        無法就此部分事實舉證證明，已難採信；且縱若依被告所辯，確實於彼時經
        過原告戊○○之母劉呂阿勉或出租人劉煥堂承諾在耕地上搭蓋豬舍養豬，且
        二十餘年來未有異議一節為真，而不構成違反「承租人應自任耕作」之規定
        ，惟此亦僅能推認劉呂阿勉或原出租人劉煥堂有於當時承諾被告得在系爭耕
        地上搭建豬舍養豬，而非亦承諾被告得將耕地轉租他人，並收取租金，又，
        縱若劉呂阿勉或原出租人劉煥堂真係承諾被告得將耕地轉租於他人，依上開
        判決意旨，承租人之被告縱經出租人承諾，仍不得將耕地全部或一部轉租於
        他人，而被告有將部分耕地轉租之事實已如上述，是被告之上開行為仍係違
        反耕地三七五減租條例第十六條第一項之規定，被告並無法證明搭蓋豬舍養
        豬係經原告之母同意之事實，且縱因二十年來未有異議一情為真，而推認其
        搭蓋豬舍係經過同意云云，亦無法因此使被告將豬舍坐落之耕地轉租他人之
        行為正當化，此與誠信原則並無關係，且承租人承租耕地卻不自任耕作，而
        將耕地轉租他人，辜負政府體恤、照顧佃農之美意，被告違反應自任耕作之
        原則在先，又將部分耕地轉租他人長達十五餘年，實難反要求原告需於其收
        受至少十五年之豬舍耕地租金後，以「誠信原則」回報，而認因原告二十年
        來未有異議，故其未違反耕地三七五減租條例第十六條第一項之規定云云，
        被告上開所辯，殊無足取。
六、按承租人應自任耕作，並不得將耕地全部或一部轉租於他人，承租人違反前項規
    定時，原訂租約無效，得由出租人收回自行耕種或另行出租，耕地三七五減租條
    例第十六條第一、二項定有明文；本件綜上所述，被告在系爭耕地上搭蓋豬舍，
    且將豬舍出賣他人，並將豬舍坐落處之部分耕地轉租他人，收取租金，已違反前
    開規定，被告辯稱搭蓋豬舍係經原告之母同意云云，不僅為原告所否認，被告就
    此部分亦未能舉證以實其說，且縱令屬實，惟依上說明，亦無解於被告違法轉租
    之責任，從而，兩造間就如附表所示之關西鎮湖字第三十九號系爭耕地租約，依
    前開規定，應為無效，原告得收回系爭耕地，是兩造間之租賃關係既因無效而已
    不復存在，原告請求確認兩造間就如附表所示之耕地租約不存在，並請求被告返
    還其所承租之如附表所示之七筆土地，自有理由，應予准許。
七、本件為判決基礎之事實既已臻明顯，則就被告是否有耕地三七五減租條例第十七
    條第一項第三款終止租約之事由，自無庸再予審究，至兩造其餘之攻擊或防禦方
    法及未經援用之證據，經本院斟酌後，均認為不足以影響本判決之結果，自無逐
    一詳予論駁之必要，附此敘明。
據上論結：本件原告之訴為有理由，依民事訴訟法七十八條，判決如主文。
中　　　華　　　民　　　國　　九十三　　年　　　五　　　月　　　四　　　日
                                  臺灣新竹地方法院民事第一庭
~B法　　　官　楊麗文
右為正本係照原本作成。
如對本判決上訴，須於判決送達後廿日內向本院提出上訴狀。
~B法院書記官　洪木志
中　　　華　　　民　　　國　　九十三　　年　　　五　　　月　　　四　　　日
~F0
~T40
┌─────────────────────────────────────────────┐
│附表：關西鎮湖字第三十九號耕地租約　　　　　　　　　　　　　　　　　　　　　　　　　　　　│
├─┬───────────────────────────┬─┬─────────────┤
│編│　　　　土　　　　　地　　　　　坐　　　　　落　　　　│地│　　面　　　　　　積　　  │
│　├───┬────┬────┬────┬────────┤　├──┬──┬───────┤
│號│縣　市│鄉鎮市區○ 　段　 ○ ○　段 │　地　　　　號　│目│公頃│公畝│　 平方公尺　 │
├─┼───┼────┼────┼────┼────────┼─┼──┼──┼───────┤
│１│新竹縣│ 關西鎮 │ 湖 肚  │        │     二○四     │田│　　│　　│六九三 　　   │
├─┼───┼────┼────┼────┼────────┼─┼──┼──┼───────┤
│２│新竹縣│ 關西鎮 │ 湖 肚  │        │     二○九     │田│    │    │七二七   　   │
├─┼───┼────┼────┼────┼────────┼─┼──┼──┼───────┤
│３│新竹縣│ 關西鎮 │ 湖 肚  │        │     二一二     │田│    │    │二七七九      │
├─┼───┼────┼────┼────┼────────┼─┼──┼──┼───────┤
│４│新竹縣│ 關西鎮 │ 湖 肚  │        │     二一三     │田│    │    │四二二五      │
├─┼───┼────┼────┼────┼────────┼─┼──┼──┼───────┤
│５│新竹縣│ 關西鎮 │ 湖 肚  │        │   二一三之一   │田│    │    │一四○        │
├─┼───┼────┼────┼────┼────────┼─┼──┼──┼───────┤
│６│新竹縣│ 關西鎮 │ 湖 肚  │        │     二一四     │田│    │    │四四八六      │
├─┼───┼────┼────┼────┼────────┼─┼──┼──┼───────┤
│７│新竹縣│ 關西鎮 │ 湖 肚  │        │     二一五     │田│    │    │二○二二      │
└─┴───┴────┴────┴────┴────────┴─┴──┴──┴───────┘
